ACORDAO-COMPLETO-2533293

ACÓRDÃO 2505/2022 ATA 14/2022 - PRIMEIRA CÂMARA

VISTOS, relatados e discutidos estes autos que tratam, nesta fase processual, de embargos de declaração opostos em face do Acórdão 1329/2022-TCU-Primeira Câmara, que negou provimento a recursos de reconsideração contra o Acórdão 1153/2020-TCU-Primeira Câmara, decisão esta que julgou irregulares as contas das embargantes, condenou-as ao pagamento de débito e aplicou-lhes multas em razão da execução apenas parcial do objeto de convênio celebrado entre a entidade e o Fundo Nacional do Meio Ambiente.
ACORDAM os Ministros do Tribunal de Contas da União, reunidos em sessão da Primeira Câmara, ante as razões expostas pelo relator e com fundamento no art. 34 da Lei 8.443/1992, em:
9.1. conhecer dos embargos de declaração opostos por Associação Pradense de Proteção Ambiental e Maria de Fatima Gloria Ramalho e rejeitá-los;
9.2. dar ciência desta deliberação às embargantes, com a informação de que o inteiro teor deste acórdão, bem como do relatório e do voto que o fundamentam, está disponível para consulta no endereço www.tcu.gov.br/acordaos.

Embargos de declaração opostos pela Associação Pradense de Proteção Ambiental e por Maria de Fatima Glória Ramalho contra o Acórdão 1.329/2022-1ª Câmara, que negou provimento a recursos de reconsideração contra o Acórdão 1.153/2020-1ª Câmara, decisão esta que julgou irregulares as contas das embargantes, condenou-as ao pagamento de débito e aplicou-lhes multas em razão da execução apenas parcial do objeto do Convênio 51/2003, celebrado entre a entidade e o Fundo Nacional do Meio Ambiente.

Primeira Câmara

3. Embargantes: Associação Pradense de Proteção Ambiental (01.606.434/0001-00); Maria de Fatima Gloria Ramalho (XXX.986.286-XX)

13.1. Ministros presentes: Vital do Rêgo (na Presidência) e Jorge Oliveira (Relator).
13.2. Ministro-Substituto convocado: Augusto Sherman Cavalcanti.
13.3. Ministro-Substituto presente: Weder de Oliveira.

JORGE OLIVEIRA

Ministro Jorge Oliveira

Trata-se de embargos de declaração apresentados pela Associação Pradense de Proteção Ambiental e pela sua ex-presidente, Maria de Fatima Glória Ramalho, contra o Acórdão 1329/2022-TCU-Primeira Câmara, que negou provimento a recursos de reconsideração interpostos contra o Acórdão 1153/2021-TCU-Primeira Câmara, o qual julgou suas contas irregulares, condenando-as em débito e multa em razão da execução apenas parcial do objeto do Convênio 51/2003, celebrado entre a entidade e o Fundo Nacional do Meio Ambiente - FNMA.
2. 	A decisão embargada foi emitida nos seguintes termos:
"9.1. conhecer dos recursos de reconsideração para, no mérito, negar-lhes provimento;
9.2. excluir dos fundamentos do acórdão recorrido a alínea "d" do inciso III do art. 16 da Lei 8.443/92;
9.3. encaminhar cópia deste acórdão aos recorrentes, com a informação de que o relatório e o voto que o fundamentam estão disponíveis no endereço eletrônico www.tcu.gov.br/acordaos."
3.	Os embargantes trazem as seguintes alegações:
- o acórdão foi omisso, pois "se omitiu ao tratar das provas produzidas que possuem relação ao (sic) destino dado aos recursos financeiros considerados faltantes, os quais cumpriram com a finalidade pública";
- "a decisão não considerou que toda a verba disponibilizada pelo Concedente foi utilizada para o cumprimento de metas";
- "o dano erário não pode ser presumido, conforme constante no item 11.3 do Acórdão" (sic) ;
- "devido ao atraso na liberação das parcelas devidas pela Concedente, os recursos foram realocados para dar continuidade ao trabalho já iniciado, não ocorrendo o enriquecimento ilícito da responsável";
- "o FNMA ao presumir o valor dos recursos utilizados em cada um dos produtos das metas pela APPA, considerou - de forma equivocada - que todas as etapas (produtos) teriam o mesmo custo";
- "há confissão do próprio Fundo Nacional do Meio Ambiente por meio da Nota Técnica nº 001/2013 de que houve cumprimento do objetivo principal do convênio".
4.	Ao final, requer que os presentes embargos sejam conhecidos e providos, julgando-se regulares as contas relativas ao Convênio 51/2003.
É o relatório.

Daniel da Silva Araujo Cerqueira (99713/OAB-MG), Renner Silva Fonseca (97515/OAB-MG) e outros, representando Maria de Fatima Gloria Ramalho; Daniel da Silva Araujo Cerqueira (99713/OAB-MG), Renner Silva Fonseca (97515/OAB-MG) e outros, representando Associação Pradense de Proteção Ambiental.

Procurador Júlio Marcelo de Oliveira

EMBARGOS DE DECLARAÇÃO. RECURSO DE RECONSIDERAÇÃO EM TOMADA DE CONTAS ESPECIAL. EXECUÇÃO PARCIAL DO OBJETO DO CONVÊNIO. CONTAS IRREGULARES. DÉBITO E MULTA. RECURSO DE RECONSIDERAÇÃO NÃO PROVIDO. CONHECIMENTO DOS EMBARGOS. INEXISTÊNCIA DE CONTRADIÇÃO, OBSCURIDADE OU OMISSÃO. TENTATIVA DE REDISCUSSÃO DO MÉRITO. REJEIÇÃO DOS EMBARGOS.

TOMADA DE CONTAS ESPECIAL (TCE)

Secretaria de Recursos (Serur)

Presentes os requisitos de admissibilidade, conheço dos embargos de declaração opostos pela Associação Pradense de Proteção Ambiental e por Maria de Fatima Glória Ramalho contra o Acórdão 1329/2022-TCU-Primeira Câmara, que negou provimento a recursos de reconsideração contra o Acórdão 1153/2020-TCU-Primeira Câmara, decisão esta que julgou irregulares as contas das embargantes, condenou-as ao pagamento de débito e aplicou-lhes multas em razão da execução apenas parcial do objeto do Convênio 51/2003, celebrado entre a entidade e o Fundo Nacional do Meio Ambiente - FNMA.
2.	Em síntese, as embargantes sustentam ter ocorrido omissão no tratamento das provas produzidas relacionadas à aplicação dos recursos transferidos à Associação Pradense de Proteção Ambiental, pois a "decisão não considerou que toda a verba disponibilizada pelo concedente foi utilizada para o cumprimento de metas". Tenta também rediscutir o mérito do processo, com a reapresentação de argumentos já utilizados e refutados na fase processual anterior, finalidade para a qual os embargos de declaração não são a via adequada.
3.	A omissão alegada não procede. Primeiro, as embargantes não especificam que provas não teriam sido examinadas na deliberação recorrida. Ademais, os embargos de declaração têm efeito integrativo, objetivando eliminar da decisão recorrida eventuais defeitos da omissão, contradição ou obscuridade. Ocorre que no recurso de reconsideração, julgado pelo acórdão ora embargado, as recorrentes sequer trouxeram tais "provas" de que os recursos foram escorreitamente aplicados no objeto do convênio. As alegações recursais se limitaram ao seguinte:
a) há ilegitimidade de Maria de Fátima Glória Ramalho para ser parte neste processo (peça 125, p. 4) ;
b) ocorreu a decadência prevista no art. 54 da Lei 9.784/1999 (peça 125, p. 4-6) ; 
c) ocorreu preclusão consumativa devido à aprovação parcial das contas (peça 125, p. 7) ; 
d) expirou o prazo para instauração da tomada de contas especial (peça 125, p. 8) ; 
e) houve atraso na liberação dos recursos e equívoco em relação aos valores das etapas (peça 125, p. 8-11) ; 
f) houve cumprimento da finalidade do projeto (peça 125, p. 11-12) .
4.	Portanto, as recorrentes trazem alegação que sequer foi ventilada na fase anterior, não sendo possível seu exame em sede de embargos, conforme jurisprudência desta Corte (Acórdãos 1.265/2019, 180/2010 e 1.246/2010, todos do Plenário) .
5.	Na verdade, a suposta omissão apontada, assim como as demais alegações recursais, são mera tentativa de rediscutir o mérito do processo, incabível, da mesma forma, em embargos de declaração.
6.	Desse modo, em face da ausência de contradição ou omissão a ser corrigida nessa fase processual, permanece íntegro o acórdão atacado, devendo ser rejeitados os presentes embargos.
TCU, Sala das Sessões, em 10 de maio de 2022.
JORGE OLIVEIRA 
Relator